ACORDAO-COMPLETO-2473185

ACÓRDÃO 8621/2021 ATA 19/2021 - PRIMEIRA CÂMARA

VISTOS, relatados e discutidos estes autos que tratam de atos de aposentadoria emitidos no âmbito da Universidade Federal Rural da Amazônia em favor dos Srs. Alcides Miranda Ferreira, Hunguet Moller da Silva, Lena Vania Ribeiro Mesquita Ferreira e Virgilia Eugenia de Vasconcelos Alberio,
ACORDAM os Ministros do Tribunal de Contas da União, reunidos em sessão da Primeira Câmara, diante das razões expostas pelo Relator, com fundamento no art. 71, inciso III, da Constituição Federal e nos arts. 1º, inciso V, 39, inciso II, e 45 da Lei 8.443, de 16 de julho de 1992, em:
9.1. considerar legais os atos de aposentadoria emitidos em favor dos Srs. Alcides Miranda Ferreira (XXX.546.302-XX) e Hunguet Moller da Silva (XXX.173.092-XX) , determinado os registros correspondentes;
9.2. considerar ilegais os atos de aposentadoria das Sras. Lena Vania Ribeiro Mesquita Ferreira (XXX.332.992-XX) e Virgilia Eugenia de Vasconcelos Alberio (XXX.155.102-XX) , recusando seus registros;
9.3. dispensar o ressarcimento das quantias indevidamente recebidas, em boa-fé, pelas interessadas, consoante o Enunciado 106 da Súmula de Jurisprudência deste Tribunal;
9.4. determinar à Universidade Federal Rural da Amazônia que:
9.4.1. faça cessar, no prazo de 15 (quinze) dias, contado a partir da ciência desta deliberação, os pagamentos decorrentes dos atos impugnados, sob pena de responsabilidade solidária da autoridade administrativa omissa, consoante disposto nos arts. 71, inciso IX, da Constituição Federal e 262 do Regimento Interno desta Corte;
9.4.2. dê ciência desta deliberação às interessadas, alertando-as de que o efeito suspensivo proveniente da interposição de eventuais recursos, caso não providos, não as eximem da devolução dos valores indevidamente percebidos após a notificação;
9.4.3. envie a esta Corte de Contas, no prazo de 30 (trinta) dias, por cópia, comprovante de que as interessadas tiveram ciência desta deliberação.

Atos de aposentadoria emitidos no âmbito da Universidade Federal Rural da Amazônia para fins de registro.

Primeira Câmara

Universidade Federal Rural da Amazônia.

3. Interessados/Responsáveis:
3.1. Interessados: Alcides Miranda Ferreira (XXX.546.302-XX); Hunguet Moller da Silva (XXX.173.092-XX); Lena Vania Ribeiro Mesquita Ferreira (XXX.332.992-XX); Virgilia Eugenia de Vasconcelos Alberio (XXX.155.102-XX).

13.1. Ministros presentes: Vital do Rêgo (na Presidência), Benjamin Zymler (Relator) e Jorge Oliveira.
13.2. Ministro-Substituto convocado: Marcos Bemquerer Costa.
13.3. Ministro-Substituto presente: Weder de Oliveira.

BENJAMIN ZYMLER

Adoto como relatório o parecer da unidade técnica, cujos termos são os seguintes:
"INTRODUÇÃO
Trata-se de atos de aposentadoria, submetidos, para fins de registro, à apreciação do Tribunal de Contas da União (TCU) , de acordo com o art. 71, inciso III, da Constituição Federal.  Os atos foram cadastrados e disponibilizados ao TCU por intermédio do Sistema e-Pessoal, na forma do art. 2º e 4º da Instrução Normativa TCU 78/2018.
Os atos desse processo pertencem às seguintes unidades:
Unidade emissora: Universidade Federal Rural da Amazônia.
Unidade cadastradora:  Universidade Federal Rural da Amazônia.
Subunidade cadastradora: Seção de Cadastro.
EXAME TÉCNICO
Procedimentos aplicados
Os procedimentos para exame, apreciação e registro de atos de pessoal encontram-se estabelecidos na Instrução Normativa TCU 78/2018 e na Resolução TCU 206/2007. Essas normas dispõem que os atos de pessoal disponibilizados por meio do e-Pessoal devem ser submetidos previamente a críticas automatizadas, com base em parâmetros predefinidos.
As críticas das informações cadastradas na etapa de coleta do ato foram elaboradas e validadas levando-se em conta as peculiaridades de cada ato. Os itens verificados nessa etapa são inerentes a dados cadastrais, fundamentos legais, mapa de tempo, ficha financeira, assim como eventuais ocorrências de acumulação. Trata-se de verificações abrangentes, minuciosas e precisas e sem a necessidade de ação humana e, portanto, menos suscetível a falhas. As críticas aplicadas estão discriminadas no sistema, no Menu e-Pessoal, opção "Crítica", que podem ser acessadas mediante concessão de perfil específico a servidores do TCU responsáveis pela análise.
Além das críticas automatizadas, há verificação humana adicional no caso de haver alertas do sistema ou informações não formatadas, como esclarecimentos do gestor ou do controle interno.  
As críticas também consideram os registros do Sistema Integrado de Administração de Recursos Humanos (Siape) . O Siape disponibiliza informações atualizadas sobre as parcelas que integram os proventos, diferentemente, portanto, do e-Pessoal, que informa as parcelas no momento do registro do ato. 
Essa confrontação com o Siape fornece uma visão atual e verdadeira da situação, o que permite descaracterizar irregularidades e inconsistências que, embora constantes do e-Pessoal, já foram corrigidas.
As verificações detectadas nos atos encontram-se discriminadas na aba de pendências de cada ato no sistema e-Pessoal, bem como nos espelhos dos atos contemplados por esta instrução.
Exame das Constatações
Ato: 86613/2020 - Interessado: ALCIDES MIRANDA FERREIRA - CPF: XXX.546.302-XX
Parecer do Controle Interno: considerar o ato Legal.
Por intermédio de análises realizadas por esta Unidade Técnica no presente ato, não se constatou irregularidade que obste a chancela pela legalidade.
Encaminhamento do ato: 
Considerar LEGAL e conceder registro do ato de ALCIDES MIRANDA FERREIRA. 
Ato: 86813/2020 - Interessado: HUNGUET MOLLER DA SILVA - CPF: XXX.173.092-XX
Parecer do Controle Interno: considerar o ato Legal.
Por intermédio de análises realizadas por esta Unidade Técnica no presente ato, não se constatou irregularidade que obste a chancela pela legalidade.
Encaminhamento do ato: 
Considerar LEGAL e conceder registro do ato de HUNGUET MOLLER DA SILVA. 
Ato: 86938/2020 - Interessado: VIRGILIA EUGENIA DE VASCONCELOS ALBERIO - CPF: XXX.155.102-XX
Parecer do Controle Interno: considerar o ato Legal.
Por intermédio de análises realizadas por esta Unidade Técnica no presente ato, não se constatou irregularidade que obste a chancela pela legalidade.
Encaminhamento do ato: 
Considerar LEGAL e conceder registro do ato de VIRGILIA EUGENIA DE VASCONCELOS ALBERIO. 
Ato: 87118/2020 - Interessado: LENA VANIA RIBEIRO MESQUITA FERREIRA - CPF: XXX.332.992-XX
Parecer do Controle Interno: considerar o ato Legal.
Por intermédio de análises realizadas por esta Unidade Técnica no presente ato, não se constatou irregularidade que obste a chancela pela legalidade.
Encaminhamento do ato: 
Considerar LEGAL e conceder registro do ato de LENA VANIA RIBEIRO MESQUITA FERREIRA. 
CONCLUSÃO
A abrangência e a profundidade das verificações levadas a efeito fundamentam convicção de que os atos 86813/2020, 87118/2020, 86613/2020 e 86938/2020 podem ser apreciados pela legalidade, em razão de não terem sido encontradas irregularidades nos atos, de acordo com o item Exame das Constatações desta instrução.
PROPOSTA DE ENCAMINHAMENTO
Ante o exposto, com fundamento no art. 71, inciso III, da Constituição Federal, no art. 1º, inciso V, e art. 39, incisos I e II, da Lei 8.443/1992, no art. 260 do Regimento Interno do Tribunal de Contas da União, propõe-se: 
Considerar LEGAIS e conceder o registro dos atos de HUNGUET MOLLER DA SILVA, LENA VANIA RIBEIRO MESQUITA FERREIRA, ALCIDES MIRANDA FERREIRA e VIRGILIA EUGENIA DE VASCONCELOS ALBERIO."
2.	O Ministério Público junto a esta Corte de Contas divergiu da proposta da unidade técnica no tocante aos atos emitidos em favor de Lena Vania Ribeiro Mesquita Ferreira e Virgília Eugênia de Vasconcelos Alberio, aduzindo o seguinte:
"Trata-se de processo consolidado com quatro atos de aposentadoria em favor de servidores da Universidade Federal Rural da Amazônia que receberam pareceres pela legalidade emitidos pelo controle interno e pela Sefip.
De acordo com as fichas financeiras constantes do Sigepe, Virgília Eugenia de Vasconcelos Alberio (peça 4) e Lena Vania Ribeiro Mesquita Ferreira (peça 5) recebem a rubrica denominada "VB.COMP.ART.15 L11091/05 AP", desde antes da vigência de suas aposentadorias.
Essa parcela tem natureza temporária, ou seja, foi implantada apenas para evitar decesso remuneratório, em face da Lei 11.091/2005, e deveria ter os seus valores compensados pelos novos padrões de vencimento, conforme se observa do excerto do voto condutor do Acórdão 15722/2018-TCU-Primeira Câmara, in verbis:
No entender do Parquet especializado, a leitura do artigo 15, §§ 2º e 3º da Lei 11.091/2005 determina que a aplicação gradual dos novos padrões de vencimento deveria também absorver a eventual parcela complementar existente, na mesma proporção do aumento verificado no novo vencimento básico:
Art. 15. O enquadramento previsto nesta Lei será efetuado de acordo com a Tabela de Correlação, constante do Anexo VII desta Lei.
§ 1º O enquadramento do servidor na Matriz Hierárquica será efetuado no prazo máximo de 90 (noventa) dias após a publicação desta Lei, observando-se:
I - o posicionamento inicial no Nível de Capacitação I do nível de classificação a que pertence o cargo; e
II - o tempo de efetivo exercício no serviço público federal, na forma do Anexo V desta Lei.
§ 2º Na hipótese de o enquadramento de que trata o § 1º deste artigo resultar em vencimento básico de valor menor ao somatório do vencimento básico, da Gratificação Temporária - GT e da Gratificação Específica de Apoio Técnico-Administrativo e Técnico-Marítimo às Instituições Federais de Ensino - GEAT, considerados no mês de dezembro de 2004, proceder-se-á ao pagamento da diferença como parcela complementar, de caráter temporário.
§ 3º A parcela complementar a que se refere o § 2º deste artigo será considerada para todos os efeitos como parte integrante do novo vencimento básico, e será absorvida por ocasião da reorganização ou reestruturação da carreira ou tabela remuneratória, inclusive para fins de aplicação da tabela constante do Anexo I-B desta Lei"  (grifo nosso) .
A exigência de absorção da referida parcela complementar foi expressamente afastada a partir da edição da Medida Provisória 431/2008, posteriormente convertida na Lei 11.784/2008, norma que modificou a Lei 11.091/2005.
Art. 13. A parcela complementar de que tratam os §§ 2º e 3º do art. 15 da Lei nº 11.091, de 12 de janeiro de 2005, não será absorvida por força dos aumentos remuneratórios decorrentes das alterações realizadas na Lei nº 11.091, de 12 de janeiro de 2005, em virtude das alterações impostas pelos arts. 12 e 15 desta Lei".
No entanto, tanto a aludida medida provisória como o diploma legislativo dela resultante nada dispuseram sobre efeito retro-operante em relação às parcelas complementares de vencimento instituídas e já absorvidas ao abrigo das regras estabelecidas pela redação original da Lei 11.091/2005.
Em outras palavras, as parcelas complementares de vencimento instituídas e absorvidas sob o manto da redação original da Lei 11.091/2005 não poderiam ser revigoradas, por ausência de expressa previsão na MP 431/2008 e na Lei 11.784/2008. Nesse sentir, o MPTCU verificou que, em dezembro de 2007, parte significativa do vencimento complementar pago a Francisca Maia Gadelha Franco deveria ter sido absorvida, devendo ser reduzida de R$ 390,88 para R$ 25,35 (R$ 2.280,61 - 2.255,26) , conforme demonstra tabela abaixo, tendo por base dados extraídos de contracheques da ex-servidora:
	Maio/2005
	Janeiro/2006
	Dezembro/2007

	Venc. básico: R$ 1.606,08
Venc. Comp: R$    674,53
Soma:            R$ 2.280,61
	Venc.Básico: R$ 1.889,72
Venc.Comp:  R$    390,88
Soma:            R$ 2.280,60
	Venc. Básico: R$ 2.255,26
Venc. Compl: R$    390,88
Soma:             R$ 2.646,14

Por essa razão, o Ministério Público acresce à proposta da unidade técnica determinação para que a entidade de origem retifique o valor da referida rubrica salarial, nos proventos da interessada Francisca Maia Gadelha Franco.
Feito esse sumário, passo a decidir.
Assiste razão aos pareceres precedentes.
 (...) 
Não bastasse essa ilegalidade [Planos Econômicos], também foi identificado, nos proventos de Francisca Maia Gadelha Franco a não-incorporação, em dezembro de 2007, de parcela substantiva de vencimento complementar, consoante determina artigo 15, §§ 2º e 3º da Lei 11.091/2005 (redação original) .
A exclusão da exigência de absorção aludida parcela compensatória somente veio a ocorrer com a edição da Medida Provisória 431/2008, posteriormente convertida na Lei 11.784/2008, a qual nada dispôs sobre parcelas complementares anteriores que já deveriam ter sido absorvidos sob o mandamento da disciplina original da Lei 11.091/2005.
Tal é exatamente o caso da ex-servidora Francisca Maia Gadelha Franco, cujo valor de vencimento complementar deveria ter sido reduzido de R$ 390,88 para R$ 25,35.
A natureza do vício, entretanto, exige da Administração a emissão de novos atos concessórios, escoimados das irregularidades apontadas.
Nos casos em apreciação, as fichas financeiras do Sigepe, referentes aos meses de maio/2005 e dezembro/2007, revelam que, nesse período, o Vencimento Básico final de R$ 2.101,25 não ultrapassou o total de R$ 2.280,61, referente a maio/2005, ou seja, não foi suficiente para absorver por completo a parcela complementar. Assim, essa rubrica deveria ser reduzida proporcionalmente para o valor de R$ 179,36. Contudo, a parcela complementar foi deferida a maior:
	VIRGILIA EUGENIA DE VASCONCELOS ALBERIO

	Maio/2005
	Dezembro/2007

	Venc. Básico:   R$ 1.703,89
Venc. Comp.:   R$    576,72
Soma:               R$ 2.280,61
	Venc. Básico:   R$ 2.101,25
Venc. Comp.:   R$    252,37
Soma:               R$ 2.353,62

	LENA VANIA RIBEIRO MESQUITA FERREIRA

	Maio/2005
	Dezembro/2007

	Venc. Básico:   R$ 1.703,89
Venc. Comp.:   R$    576,72
Soma:               R$ 2.280,61
	Venc. Básico:   R$ 2.101,25
Venc. Comp.:   R$    252,37
Soma:               R$ 2.353,62

O pagamento a maior da rubrica "VB.COMP.ART.15 L11091/05 AP", nos proventos, deve, portanto, ser considerado ilegal, com determinação à origem para a correção do valor da parcela.
Convém observar que essa irregularidade tem reflexos nos valores das rubricas referentes à GATS e, no caso de Virgília, também sobre a parcela "IQ - 30% - LEI 11.091/05 AP", pois esses benefícios correspondem a percentuais incidentes sobre o montante do vencimento básico e seu complemento.
Os atos em apreço foram encaminhados pelo controle interno em 2020, de modo que não houve o decurso do prazo de cinco anos previsto pelo Supremo Tribunal Federal, no âmbito do RE 636.553, para a apreciação de atos de natureza complexa, por parte do Tribunal de Contas da União.
Ante o exposto, o Ministério Público de Contas manifesta-se pela ilegalidade do atos de aposentadoria em favor de Virgília Eugenia de Vasconcelos Alberio (peça 4) e de Lena Vania Ribeiro Mesquita Ferreira (peça 5) e sugere determinação ao órgão de origem para que corrija o valor da rubrica "VENC.BAS.COMP.ART.15 L11091/05", nos proventos das interessadas."
	É o Relatório.

não há

Procurador Júlio Marcelo de Oliveira.

APOSENTADORIA. CÁLCULO INCORRETO DA VANTAGEM DENOMINADA VENCIMENTO BÁSICO COMPLEMENTAR - VBC INSTITUÍDA PELA LEI 11.091/2005. ILEGALIDADE DE DOIS ATOS. NEGATIVA DE REGISTRO. LEGALIDADE DOS DEMAIS. DETERMINAÇÕES.

APOSENTADORIA (APOS)

Secretaria de Fiscalização de Integridade de Atos e Pagamentos de Pessoal e de Benefícios Sociais (Sefip).

Em julgamento, atos de aposentadoria emitidos no âmbito da Universidade Federal Rural da Amazônia em favor dos Srs. Alcides Miranda Ferreira, Hunguet Moller da Silva, Lena Vania Ribeiro Mesquita Ferreira e Virgilia Eugenia de Vasconcelos Alberio.
2.	Instruindo o feito, a unidade técnica manifestou-se pela legalidade e consequente registro de todos os atos, dada a ausência de qualquer irregularidade.
3.	O Ministério Público junto a esta Corte de Contas, após análise detida dos autos, divergiu da unidade técnica em relação aos atos de aposentadoria emitidos em favor das Sras. Lena Vania Ribeiro Mesquita Ferreira e Virgilia Eugenia de Vasconcelos Alberio, tendo em vista o pagamento a maior da rubrica "VB.COMP.ART.15 L11091/05 AP" nos seus proventos.
4.	A partir do exame dos autos, entendo assistir razão ao órgão ministerial.
5.	No que diz respeito ao pagamento da parcela do Vencimento Básico Complementar - VBC prevista no art. 15 da Lei 11.091/2005, que estruturou o Plano de Carreira dos Cargos Técnico-Administrativos em Educação das Instituições Federais de Ensino, a referida lei, em sua redação original, assim dispôs, no que aqui interessa (destaques acrescidos) :
"Art. 15. O enquadramento previsto nesta Lei será efetuado de acordo com a Tabela de Correlação, constante do Anexo VII desta Lei.
§ 1o O enquadramento do servidor na Matriz Hierárquica será efetuado no prazo máximo de 90 (noventa) dias após a publicação desta Lei, observando-se:
I - o posicionamento inicial no Nível de Capacitação I do nível de classificação a que pertence o cargo; e
II - o tempo de efetivo exercício no serviço público federal, na forma do Anexo V desta Lei.
§ 2o Na hipótese de o enquadramento de que trata o § 1o deste artigo resultar em vencimento básico de valor menor ao somatório do vencimento básico, da Gratificação Temporária - GT e da Gratificação Específica de Apoio Técnico-Administrativo e Técnico-Marítimo às Instituições Federais de Ensino - GEAT, considerados no mês de dezembro de 2004, proceder-se-á ao pagamento da diferença como parcela complementar, de caráter temporário.
§ 3o A parcela complementar a que se refere o § 2o deste artigo será considerada para todos os efeitos como parte integrante do novo vencimento básico, e será absorvida por ocasião da reorganização ou reestruturação da carreira ou tabela remuneratória, inclusive para fins de aplicação da tabela constante do Anexo I-B desta Lei.
§ 4o O enquadramento do servidor no nível de capacitação correspondente às certificações que possua será feito conforme regulamento específico, observado o disposto no art. 26, inciso III, e no Anexo III desta Lei, bem como a adequação das certificações ao Plano de Desenvolvimento dos Integrantes da Carreira dos Cargos Técnico-Administrativos em Educação, previsto no art. 24 desta Lei.
[...]
Art. 16. O enquadramento dos cargos referido no art. 1o desta Lei dar-se-á mediante opção irretratável do respectivo titular, a ser formalizada no prazo de 60 (sessenta) dias a contar do início da vigência desta Lei, na forma do termo de opção constante do Anexo VI desta Lei.
Parágrafo único. O servidor que não formalizar a opção pelo enquadramento comporá quadro em extinção submetido à Lei no 7.596, de 10 de abril de 1987, cujo cargo será transformado em cargo equivalente do Plano de Carreira quando vagar.
[...]
Art. 26. O Plano de Carreira, bem como seus efeitos financeiros, será implantado gradualmente, na seguinte conformidade:
I - incorporação das gratificações de que trata o § 2o do art. 15 desta Lei, enquadramento por tempo de serviço público federal e posicionamento dos servidores no 1o (primeiro) nível de capacitação na nova tabela constante no Anexo I desta Lei, com início em 1o de março de 2005;
II - implantação de nova tabela de vencimentos constante no Anexo I-B desta Lei, em 1o de janeiro de 2006; e 
III - implantação do Incentivo à Qualificação e a efetivação do enquadramento por nível de capacitação, a partir da publicação do regulamento de que trata o art. 11 e o § 4o do art. 15 desta Lei. 
Parágrafo único. A edição do regulamento referido no inciso III do caput deste artigo fica condicionada ao cumprimento do disposto nos arts. 16 e 17 da Lei Complementar no 101, de 4 de maio de 2000."
6.	Como se vê, ao tempo em que promoveu ampla reestruturação no Plano de Carreira dos Cargos Técnico-Administrativos das IFES, a Lei 11.091/2005 expressamente resguardou a irredutibilidade remuneratória dos servidores (§ 2º do art. 15) , mediante a instituição do chamado Vencimento Básico Complementar (VBC) .
7.	Aliás, a peculiar forma de cálculo da parcela compensatória assegurou mais do que a simples preservação do nível remuneratório anterior dos servidores. Na realidade, a lei permitiu, de imediato, um ganho real aos Técnico-Administrativos das IFES, decorrente, quando menos, da aplicação do percentual de anuênios sobre uma base majorada (ou seja, o novo vencimento básico) , ao restringir a comparação entre as duas estruturas (para identificação de eventual diferença, a menor decorrente do enquadramento) ao novo vencimento básico, de um lado, e ao somatório do vencimento básico anterior, da GT e da GEAT, de outro.
8.	Além disso, foi franqueada aos interessados a possibilidade de conservar, mediante opção, a sistemática anterior de retribuição (parágrafo único do art. 16) .
9.	Nessas circunstâncias, cumpre registrar que a absorção da parcela do VBC determinada na própria lei que promoveu a reestruturação remuneratória não trouxe qualquer prejuízo remuneratório, sendo esclarecedor o exame do contracheque das servidoras interessadas levado a cabo pelo Parquet em sua manifestação:
	"Nos casos em apreciação, as fichas financeiras do Sigepe, referentes aos meses de maio/2005 e dezembro/2007, revelam que, nesse período, o Vencimento Básico final de R$ 2.101,25 não ultrapassou o total de R$ 2.280,61, referente a maio/2005, ou seja, não foi suficiente para absorver por completo a parcela complementar. Assim, essa rubrica deveria ser reduzida proporcionalmente para o valor de R$ 179,36. Contudo, a parcela complementar foi deferida a maior:
	VIRGILIA EUGENIA DE VASCONCELOS ALBERIO

	Maio/2005
	Dezembro/2007

	Venc. Básico:   R$ 1.703,89
Venc. Comp.:   R$    576,72
Soma:               R$ 2.280,61
	Venc. Básico:   R$ 2.101,25
Venc. Comp.:   R$    252,37
Soma:               R$ 2.353,62

	LENA VANIA RIBEIRO MESQUITA FERREIRA

	Maio/2005
	Dezembro/2007

	Venc. Básico:   R$ 1.703,89
Venc. Comp.:   R$    576,72
Soma:               R$ 2.280,61
	Venc. Básico:   R$ 2.101,25
Venc. Comp.:   R$    252,37
Soma:               R$ 2.353,62

O pagamento a maior da rubrica "VB.COMP.ART.15 L11091/05 AP", nos proventos, deve, portanto, ser considerado ilegal, com determinação à origem para a correção do valor da parcela.
Convém observar que essa irregularidade tem reflexos nos valores das rubricas referentes à GATS e, no caso de Virgília, também sobre a parcela "IQ - 30% - LEI 11.091/05 AP", pois esses benefícios correspondem a percentuais incidentes sobre o montante do vencimento básico e seu complemento."
10.	Em suma, longe de impor qualquer redução salarial, a Lei 11.091/2005, já de imediato, majorou seus rendimentos, fato que se repetiu ao longo de todo o período de implantação da nova estrutura remuneratória, concluída no final de 2007. De maio de 2005 a dezembro de 2007, vale dizer, mesmo havendo a redução paulatina da parcela paga a título de VBC, seus vencimentos tiveram acréscimo, saltando de R$ 2.280,61 para R$ 2.353,62.
11.	Quanto às disposições das Leis 11.784/2008 e 12.772/2012, referentes à não absorção de eventual resíduo da VBC, seus efeitos foram expressamente limitados aos aumentos remuneratórios promovidos por aqueles normativos (maio/2008 a julho/2010, no primeiro caso, e março/2013 a março/2015, no segundo) . Nada foi modificado na sistemática de implantação da estrutura prevista na Lei 11.091/2005, em especial na forma de absorção do VBC, como segue:
Lei 11.784/2008
"Art. 13. A parcela complementar de que tratam os §§ 2o e 3o do art. 15 da Lei no 11.091, de 12 de janeiro de 2005, não será absorvida por força dos aumentos remuneratórios decorrentes das alterações realizadas na Lei no 11.091, de 12 de janeiro de 2005, em virtude das alterações impostas pelos arts. 12 e 15 desta Lei."
Lei 12.772/2012
"Art. 43. A parcela complementar de que tratam os §§ 2o e 3o do art. 15 da Lei no 11.091, de 2005, não será absorvida por força dos aumentos remuneratórios com efeitos financeiros no período de 2013 a 2015."
12.	Daí o acerto da manifestação do órgão ministerial, no sentido de que, "nos casos em apreciação, as fichas financeiras do Sigepe, referentes aos meses de maio/2005 e dezembro/2007, revelam que, nesse período, o Vencimento Básico final de R$ 2.101,25 não ultrapassou o total de R$ 2.280,61, referente a maio/2005, ou seja, não foi suficiente para absorver por completo a parcela complementar. Assim, essa rubrica deveria ser reduzida proporcionalmente para o valor de R$ 179,36"  (grifou-se) .
	Ante o exposto, acolhendo o parecer do órgão ministerial, VOTO no sentido de que se adote a deliberação que ora submeto à apreciação deste Colegiado.
TCU, Sala das Sessões, em 8 de junho de 2021.
BENJAMIN ZYMLER 
Relator